最　高　行　政　法　院　判　決　　　　　　　　　九十一年度判字第一六三七號
　　原　　　告　丁○○
　　　　　　　　乙○○
　　　　　　　　丙○○
　　　　　　　　甲○○
　　兼共同訴訟
　　代　理　人　莊源慶
　　被　　　告　內政部
　　代　表　人　張博雅
右當事人間因土地徵收事件，原告不服行政院中華民國八十九年二月三日台八十九訴
字第○三四○九號再訴願決定，提起行政訴訟。本院判決如左：
　　主  文
原告之訴駁回。
訴訟費用由原告負擔。
　　事  實
緣臺北市政府為興辦水肥投入站及相關設施工程，需用坐落臺北市中山區○○○段一
三五之三地號等二十二筆土地，面積一、三七四六公頃，乃檢附徵收土地計劃書及圖
等有關資料，報經行政院（由被告代決）民國六十六年四月十三日台內地字第七二八
六九八號函核准徵收，交由臺北市政府以六十六年四月二十日府地四字第一五九○二
號公告徵收，並於完成徵收補償程序取得該等土地後，興建水肥投入站及相關維護設
施，於六十九年完工啟用。嗣原告以該等土地，於八十年改變計畫，不再為水肥投入
站，依被告訂頒之「撤銷土地徵收作業規定」第一點第四款及第五款規定，申請撤銷
原告原有一三五－三、－七、－八、－九、－三九號等五筆土地之徵收。案經臺北市
政府八十八年三月五日府地四字第八八○○九三九○○○號函擬具不予撤銷徵收之處
理意見，陳報被告以八十八年三月十八日（八八）內地字第八八○三九二七號函核准
不予撤銷徵收，並經臺北市政府工務局衛生下水道工程處（下稱北市府衛工處）以八
十八年四月八日北市工衛維字第八八六○五五九八○○號函知原告系爭土地仍依法繼
續使用。原告不服，提起訴願，遭決定駁回，復提起再訴願，旋於八十八年二月十一
日以行政院未於期限內為決定，逕提起行政訴訟（其訴狀於同月十六日到達本院，而
行政院於八十九年二月三日已作成決定，駁回再訴願，並於同月十五日送達）。茲摘
敘兩造訴辯意旨於次：
原告起訴意旨略謂：原告於八十八年七月十八日提起再訴願，經行政院來函要求補正
，於八十八年八月十八日補寄資料。同年十一月二十日行政院又來函延長決定期間二
個月，延長期限屆滿，仍未為決定，故依法提起行政訴訟。查坐落臺北市中山區○○
○段第一三五－三、－七地號原分別為原告甲○○、丙○○所有、第一三五－八地號
原為原告莊源慶、丁○○所共有，第一三五－九、－三九地號原為原告乙○○所有，
於六十六年間經臺北市政府為興辦水肥投入站保養場工程而徵收，即為現址臺北市○
○街一四二號北市府衛工處之污水處理廠濱江街維護場之一部分。上述土地被徵收後
曾簡單圍籬後即任其荒蕪，但北市府衛工處卻以濱江街水肥投入站新生排水溝、濱江
街、承德路截流設施工程魚目混珠，搪塞稱六十九年完工。從其工程名稱及實際施工
情況，實看不出一點有關水肥投入站之設備與工程。直至八十三年五月二十日，更改
計劃，興建一小間地上建物及部分地下建築，放置機具、車輛，但因設計不當，地下
建築常水滿為患，淪為鄰近農家之養鴨場，雖有看守人員，但因此處閒置不用而未制
止，直至近年才有數人進駐於此。而面臨濱江街之門面部分種植，後半部則野草叢生
，此完全符合內政部八十七年八月間依據行政院八十七年七月二九日台八十七內三八
○六四號函訂頒「撤銷土地徵收作業規定」第一點第四款：「依徵收計劃開始使用之
前，其興辦之事業改變或興辦事業計劃經註銷者」及第五款：「已依徵收計劃開始使
用，尚未依徵收計劃完成使用之土地，中途因都市計劃變更完成法定程序，致被徵收
之土地無法依原定興辦事業計劃使用者」規定，為此向臺北市政府提出撤銷徵收之申
請。臺北市政府拒不撤銷徵收該土地後，原告等乃向內政部提出訴願，然亦遭決定駁
回。訴願決定理由對照原先北市府衛工處之不撤銷徵收理由，僅將「變更」改為「提
升」，再加上「按都市計劃並未變更」，可知訴願機關並未察明事實，僅是照本宣科
而已。另假設當初核准徵收目的事業是小學用地，而後來變更為醫學院或當初核准徵
收目的事業是流浪者之家，而後來卻變更為觀光旅館，這也是都市計劃並未改變嗎？
反之，若百姓申請蓋房子，執照、設計圖皆審核通過，但後來又加大、加高，作為汽
車旅館，是否也可套用「提升」，蓋房子之計劃並未改變呢？依修正前之土地法第二
百十九條規定，徵收私有土地後，不依核准計劃使用，或於徵收完畢一年後不實行使
用者，其原土地所有權人得照原徵收價額收回其土地。如依七十八年十一月修正之土
地法第二百十九條規定，訂有五年之收回期限，但是六十六年徵收至七十八年修法間
，有十數年，不管原告於期間內曾否向臺北市政府表示收回之意，突以新法為準，則
有失公平，違反憲法第十五條保障人民財產權之意旨。此如同一隻訓練有素之球隊，
依規定招募球員，在報名參加比賽時，評審拿出日前剛通過之新規則，告知所有球員
不合規定，不得出賽。同時，依前揭內政部訂頒「撤銷土地徵收作業規定」之第一點
第四款及第五款，本件亦符合其撤銷土地徵收之條件。臺北市政府未能於土地徵收完
成後，依原訂計劃興建水肥投入站保養場，而任其荒蕪，不肯撤銷徵收，訴願機關又
罔顧實情，以北市府衛工處之理由修改幾個字，率為推翻已通過之辦法，藐視法令而
駁回訴願，再訴願機關則不為處理，違反訴願法，均屬違誤，請判決撤銷一再訴願決
定及原處分等語。
被告答辯意旨略謂：系爭臺北市中山區○○○段一三五之三地號等五筆土地，為臺北
市政府興辦水肥投入站保養場工程用地，經報奉行政院六十六年四月十三日台內地字
第七二八六九八號函准予徵收，並經臺北市政府以六十六年四月二十日府地四字第一
五九○二號公告徵收在案，依法定程序取得工程用地，即由用地機關北市府衛工處，
依徵收計畫進場興建水肥投入站及相關維護設施，並於六十九年完工啟用。該處年來
均依原定事業計畫使用上開用地，諸如設置機電設備、清管機具、車輛檢修及物料堆
置等保養維護之場地，屬維護臺北市○○○○道系統所必備。又查自七十年起北市府
衛工處歷年均按年度籌編相關預算及人員，以執行上述之使用計畫，妥為運用經費、
人員。該處為善盡維護管理之責，於八十二年四月將老舊圍牆重新翻建以為區隔，亦
併案建置全場區內排水系統等設施，非如原告所述任由水淹或荒蕪情形。另據北市府
衛工處稱：為因應臺北市管有之迪化污水處理廠提升二級處理工程之施作，原植栽於
該廠區之樹木，配合迪化污水廠施工進度分兩期遷移至本案空地栽種，目前所栽種樹
木為第一期，第二期移植樹木尚未移入植栽區域，所餘空地即為第二期。且本諸用地
維護管理，北市府衛工處亦按年編列環境整理費用，召開訂約執行疏枝、剪草等環境
整理工作，無原告所述現場環境雜草叢生情形。再查原告請求依被告八十七年八月十
八日合內地字第八七○八三八二號函頒之「撤銷土地徵收作業規定」第一點第四款及
第五款規定，撤銷徵收系爭土地案，經臺北市政府八十八年三月五日府地四字第八八
○○九三九○○○號函復以：「核與『撤銷土地徵收作業規定』應辦理撤銷徵之情形
不符，擬不予撤銷徵收」，是被告乃以八十八年三月十八日台（八八）內地字第八八
○三九二七號函核定不予撤銷徵收，依法並無不合，請判決駁回原告之訴等語。
　　理  由
按「一、已徵收之土地，有下列情形之一者，應辦理撤銷徵收：．．．（四）依徵收
計畫開始使用前，其興辦之事業改變或興辦事業計畫經註銷者。（五）已依徵收計畫
開始使用，尚未依徵收計畫完成使用之土地，中途因都市計畫變更完成法定程序，致
被徵收之土地無法依原定興辦事業計畫使用者。」「二、辦理撤銷徵收之程序如下：
．．．（二）原土地所有權人或利害關係人認為徵收案件有應撤銷之情形而提出陳情
時，由需地機關會同市縣地政機關或其他有關機關審查，其符合應辦理撤銷徵收之情
形，由需地機關依前款規定辦理；其未符合應辦理徵收之情形，需地機關應研擬處理
理意見，送原核准徵收機關核定，函復陳情人。」為內政部八十七年八月十八日台（
八七）內地字第八七○八三八二號函訂頒之撤銷土地徵收作業規定第一點第四款、第
五款、第二點第二款所規定。本件原告以渠等原有系爭土地六十六年間因臺北市政府
為興辦水肥投入站工程而被徵收，該等土地於八十年改變計畫，不再為水肥投入站等
由，依被告訂頒之「撤銷土地徵收作業規定」第一點第四款及第五款規定，申請撤銷
系爭土地之徵收。經臺北市政府擬具處理意見，以該府為興辦水肥投入站保養場工程
，報奉行政院核准徵收系爭土地等。於徵收完畢後，需地機關北市府衛工處即規劃設
計為處理場濱江水肥投置站，肩負北市水肥投置任務。並於八十年間，配合北市○○
○○道系統之需，將之提升為「污水處理場濱江街維護場」使用。為全市污水處理場
及系統之機電設備、機具、車輛、物料保養維護場所，相關使用維護機具器材，均置
該處以備緊急搶修之需，符合當初公告徵收計劃使用目的，且用戶接管率不斷提升，
設施維護更加重要。原告申請與規定不符，擬不予撤銷徵收。經被告核定同意不予撤
銷徵收。原告不服，循序提起行政訴訟，主張如事實欄之記載。經查原告請求撤銷徵
收之系爭一三五之三地號等五筆土地，前經都市計畫發布為污水處理廠保留地。臺北
市政府以興辦水肥投入站保養場工程，需用系爭土地等報經行政院（由被告代決）六
十六年四月十三日台內地字第七二八六九八號函核准徵收，交由臺北市政府以六十六
年四月二十日府地四字第一五九○二號公告徵收，並完成徵收補償程序，取得該等土
地等，為兩造不爭之事實，且有行政院核准徵收函稿、徵收土地計劃書等在卷可稽。
需地機關於徵收完畢後，即興建處理廠濱江水肥投入站及相關維護設施，於六十九年
完工啟用，亦據臺北市政府及該府衛工處陳明在卷，核與卷附北市府衛工處七十年度
歲出計劃說明提要所載：「一、計畫內容：．．．（四）濱江街水肥投置站、延平北
路、新生排水溝、承德路及濱江街四個捷流設施之維護、管理。」相符。該處七十年
度歲出計畫之一為濱江街水肥投置站之「維護、管理」，足見該水肥投置站已設置完
成，所稱系爭水肥投入站於六十九年完工啟用，應堪採信。原告訴稱系爭土地徵收後
僅簡單圍籬後即任其荒蕪，直至八十三年五月二十日，更改計劃，興建建物放置機具
、車輛云云，無足採信。所提六十六年度濱江街水肥投入站新生排水溝、濱江街、承
德路截流設施工程合約資料，上載開工日期：六十六年月七日；竣工日期：六十八年
七月二十六日；驗收日期：六十九年三月三十一日，適足以佐證系爭土地徵收後，即
進行濱江街水肥投入站相關設施工程。另原告提出之照片，何時所攝不明，且依徵收
計畫圖示，所徵收土地，臨濱江街之前半部，除設置水肥投入站外，並設有水肥運輸
道，其餘部分造園；後半部則為材料堆置場。是縱有如照片所示花木等，亦難據此認
系爭土地徵收後未曾作水肥投入站使用。系爭土地徵收後，於六十九年間即已興建濱
江街水肥投入站及相關設施啟用，顯已依徵收計畫完成使用，即無撤銷土地徵收作業
規定第一點第四款所定之「依徵收計畫開始使用前」或第五款規定之「已依徵收計畫
開始使用，尚未依徵收計畫完成使用之土地」情形，原告請求依上開規定撤銷系爭土
地之徵收，與規定不符，被告否准所請，並無違誤，一再訴願決定，遞予維持，俱無
不合。至八十年間，需地機關為配合北市○○○○道系統之需，將之提升作為「污水
處理廠濱江街維護場」使用，即使認屬變更原徵收計畫之使用，惟所徵收土地已依徵
收計畫完成使用，嗣後因情事變更，變更使用，係需地機關本於所有權所為使用，尚
難據此主張撤銷徵收。況原告主張系爭土地未曾作水肥投入站使用，如果屬實，亦係
原告可否依土地法第二百十九條規定收回被徵收土地問題，非得請求撤銷徵收。另修
正前訴願法第二十一條規定訴願、再訴願決定期限係訓示規定，再訴願機關未於期限
內作成決定，僅再訴願人得逕行提起行政訴訟，再訴願機關嗣後作成之決定，並非當
然無效。綜上，原告所訴各節均非可採，其訴為無理由，應予駁回。關於同案原告戊
○○部分，另為裁定，併此敘明。
據上論結，本件原告之訴為無理由，爰依行政訴訟法施行法第二條、行政訴訟法第九
十八條第三項前段、第一百零四條、民事訴訟法第八十五條第一項前段，判決如主文
。
中　　華　　民　　國　　九十一　　　年　　　九　　　　月　　　九　　　　日
                    最 高 行 政 法 院  第 一 庭
                                審 判 長 法  官　　　黃　綠　星
                                         法  官      高  啟  燦
                                         法  官　　　蔡　進　田
                                         法  官　　　黃　璽　君
                                         法  官　　　廖　宏　明
右  正  本  證  明  與  原  本  無  異
　　　　　　　　　　　　　　　　　　　　 法院書記官　邱  彰  德
中　　華　　民　　國　　九十一　　　年　　　九　　　　月　　　十　　　　日
